臺灣臺北地方法院民事判決　　　　　　92年度重訴字第2005號
原　　　告　壬○○
　　　　　　　　　　　　二九號.
訴訟代理人　林維堯律師
複代理人　　吳誠修律師
被　　　告　癸○
訴訟代理人　甲○○
被　　　告　戊○○
被　　　告　庚○○
　　　　　　　　　　　　樓
被　　　告　己○○
被　　　告　辛○○
被　　　告　丙○○
兼前列五人共
同訴訟代理人　丁○○
被　　　告　未○○
被　　　告　辰○○
　　　　　　　　　　　　樓
被　　　告　巳○○○
被　　　告　乙○○
被　　　告　寅○○
　　　　　　　　　　　　樓
被　　　告　戌○○
　　　　　　　　　　　　三樓
被　　　告　酉○○
　　　　　　　　　　　　號
被　　　告　子○○
　　　　　　　　　　　　號三樓.
被　　　告　鄭力禎即鄭淑娟）.
　　　　　　　　　　　　號六樓.
被　　　告　丑○○
　　　　　　　　　　　　樓
被　　　告　午○○
　　　　　　　　　　　　樓
被　　　告　卯○○○
　　　　　　　　　　　　二十二.
被　　　告　申○○
　　　　　　　　　　　　二十二.
上列當事人間請求分割共有物事件，本院於民國94年6月14日言
詞辯論終結，判決如下：
    主  文
原告與被告癸○、戊○○、庚○○、己○○、丁○○、辛○○、
丙○○共有坐落台北市○○區○○段1小段第135地號土地面積42
平方公尺、同小段第152地號土地面積75平方公尺均准予變價分
割，其賣得價金按附表一所示各共有人應有部分比例分配。
原告與被告癸○、未○○、辰○○、巳○○○共有坐落台北市○○區○○段1小段第136地號土地面積74平方公尺准予變價分割，
其賣得價金按附表二所示各共有人應有部分比例分配。
原告與被告乙○○共有坐落台北市○○區○○段1小段第137地號
土地面積97平方公尺准予變價分割，其賣得價金按附表三所示各
共有人應有部分比例分配。
原告與被告寅○○、巳○○○、戌○○、酉○○、子○○、鄭力
禎、丑○○、午○○、卯○○○、申○○共有坐落台北市○○區
○○段1小段第148地號土地面積51平方公尺准予變價分割，其賣
得價金按附表四所示各共有人應有部分比例分配。
原告與被告癸○、巳○○○、戊○○、庚○○、己○○、丁○○
、辛○○、丙○○共有坐落台北市○○區○○段1小段第149地號
土地面積42平方公尺准予變價分割，其賣得價金按附表五所示各
共有人應有部分比例分配。
訴訟費用由被告癸○負擔14%，被告戊○○、庚○○、己○○、
丁○○、辛○○、丙○○、寅○○各負擔1%，被告未○○、辰○○各負擔3%，被告巳○○○負擔12%，被告乙○○負擔24%，被告
戌○○、酉○○、子○○、鄭力禎、丑○○、午○○、卯○○○
、申○○連帶負擔1%，餘由原告負擔。
    事實及理由
一、被告巳○○○、寅○○、戌○○、酉○○、子○○、鄭力禎
    （即鄭淑娟）、丑○○、午○○、卯○○○、申○○未於言
    詞辯論期日到場，核無民事訴訟法第386條所列各款情形，
    應依原告之聲請，由其一造辯論而為判決。
二、原告起訴主張：坐落台北市○○區○○段第135地號土地面
    積42平方公尺、同小段152地號土地面積75平方公尺等二筆
    土地，為原告與被告癸○、戊○○、庚○○、己○○、丁○○、辛○○、丙○○等人所共有，各共有人之應有部分比例
    如附表1所示；同小段第136地號土地面積74平方公尺，為原
    告與被告癸○、未○○、辰○○、巳○○○等人所共有，各
    共有之應有部分比例如附表2所示；同小段第137地號土地面
    積97平方公尺，為原告與被告乙○○所共有，各共有之應有
    部分比例如附表3所示；同小段第148號土地面積51平方公尺
    ，為原告與被告寅○○、巳○○○、戌○○、酉○○、子○○、鄭力禎、丑○○、午○○、卯○○○、申○○等人所共
    有，各共有之應有部分比例如附表4所示；同小段第149地號
    土地面積42平方公尺，為原告及被告癸○、巳○○○、戊○○、庚○○、己○○、丁○○、辛○○、丙○○等人所共有
    ，各共有之應有部分比例如附表5所示；前揭土地各共有人
    間並無不分割之約定，而土地卻為少數共有人占有使用，造
    成其他共有人無法使用共有物之情形，依民法第823條規定
    ，原告自得請求分割共有物，至於分割之方法，因各共有人
    間無法取得協議，各筆土地之共有人均不相同，應有部分亦
    各異，無法將各筆土地合併分割，必須各筆土地單獨分割，
    然每筆土地面積狹小，如以原物分割，各共有人分得之土地
    均不能單獨建築，難為有效之利用，故採變價分割，由共有
    按各筆土地應有部分，比例分配其賣得價金最為公平適當等
    云云。爰聲明：(一)原告與被告癸○、戊○○、庚○○、己○○、丁○○、辛○○、丙○○共有坐落台北市○○區○○段
    1小段第135地號土地面積42平方公尺、同小段第152地號土
    地面積75平方公尺均准予變價分割，其賣得價金按附表1所
    示各共有人應有部分比例分配。(二)原告與被告癸○、未○○
    、辰○○、巳○○○共有坐落台北市○區○○段1小段第136
    地號土地面積74平方公尺准予變價分割，其賣得價金按附表
    2所示各共有人應有部分比例分配。(三)原告與被告乙○○共
    有坐落台北市○○區○○段1小段第137地號土地面積97平方
    公尺准予變價分割，其賣得價金按附表3所示各共有人應有
    部分比例分配。(四)原告與被告寅○○、巳○○○、戌○○、
    酉○○、子○○、鄭力禎、丑○○、午○○、卯○○○、申
    ○○共有坐落台北市○○區○○段1小段第148地號土地面積
    51平方公尺准予變價分割，其賣得價金按附表4所示各共有
    人應有部分比例分配。(五)原告與被告癸○、巳○○○、戊○○、庚○○、己○○、丁○○、辛○○、丙○○共有坐落台
    北市○○區○○段1小段第149地號土地面積42平方公尺准予
    變價分割，其賣得價金按附表5所示各共有人應有部分比例
    分配。
三、被告則以：
  (一)被告癸○：本件共有物分割之訴，原告於起訴前未與其他共
    有人協議即逕行起訴，起訴之要件不符；系爭共有土地已建
    有房屋，倘依原告之主張變價分割，則地上之建物勢非遷拆
    不可，並非適當之方式，倘可合併分割，請以原物分配為原
    則。另請求將台北市○○區○○段1小段第152地號土地面積
    36.16平方公尺分割為被告所有，被告癸○於前開土地持分
    面積為18.75平方公尺，相差部分計17.41平方公尺，請鑑定
    市價後為補償之計算依據。又被告持台北市○○區○○段1
    小段第135地號土地持分面積為10.5平方公尺，同段第136地
    號土地持分面積18.5平方公尺，同段第149地號持分土地面
    積5.25平方公尺請求為原物分割，亦同意鑑定市價後為補償
    之依據，以原物分割或原物分割兼金錢補償，被告願以分得
    土地與其他被告維持共有關係等語，資為抗辯。並聲明：原
    告之訴駁回。
  (二)被告乙○○：被告與原告共有之坐落於台北市○○區○○段
    1小段第137地號土地面積97平方公尺，被告應有部分達百分
    之90以上，系爭共有土地上於56年即建有房屋，倘有占到原
    告或他人之土地，被告願購買，並請求依被告建物占用部分
    來分割，被告之建物門牌號碼為台北市○○路○段166號，建
    物坐落第148地號土地部分，被告願以第137號地號土地交換
    等語，資為抗辯。並聲明：原告之訴駁回。
  (三)被告辰○○、巳○○○、寅○○、未○○、午○○：主張以
    依被告所有建物坐落之土地分割共有土地，再以價金相互找
    補，並願與其他共有人維持共有關係等語，資為抗辯。並聲
    明：原告之訴駁回。
  (四)被告戊○○、庚○○、己○○、丁○○、丙○○、辛○○：
    如採變價分割將使被告全家失其居所，應以原物分割為適當
    ，以原物分割或原物分割兼金錢補償，被告願以分得土地與
    其他被告維持共有關係等語，資為抗辯。並聲明：原告之訴
    駁回。
四、按各共有人，得隨時請求分割共有物。但因物之使用目的不
    能分割或契約訂有不分割之期限者，不在此限。又共有物之
    分，依共有人協議之方法行之，分割之方法，不能協議決定
    者，法院得因任何共有人之聲請裁判分割，民法第823條第1
    項、第824條第1項、第2項分別定有明文。原告主張就系爭
    土地與其他共有人未能達成分割方法之協議後始提起本件訴
    訟，雖為被告癸○所否認，惟觀諸本件起訴後經本院新店簡
    易庭調解時即未能成立，且被告當時亦未提出兩造未經協議
    之抗辯，有本院新店簡易庭92年度店調字第88號分割共有物
    事件之92年12月4日調解筆錄可憑，衡諸常情，兩造應於起
    訴前已就分割方法協議而未達合致，被告癸○抗辯原告於起
    訴前未與被告協議，要不足採。
五、次按我國民法關於分割共有物之效力，係採移轉主義，即各
    共有人因分割而成為單獨所有人，係由於彼此相互移轉，讓
    與部分權利所致。此觀民法第825條之規定旨趣自明。因此
    數筆共有之土地，得予合併分割者，必以該數筆共有土地之
    共有人及其應有部分均相同，且得全體共有人之同意為必要
    。參照最高法院77年度台上字第2061號裁判意旨。查本件原
    告起訴之共有土地除系爭第135、152地號土地之共有人及其
    應有部分相同外，其餘土地之共有人均不相同，又有關系爭
    第135、152地號土地亦未經全體共有人之同意合併分割，故
    參照前開最高法院裁判意旨，被告癸○主張原告起訴之系爭
    土地應合併分割，自屬無據。
六、再按法院裁判分割共有物之分割方法，僅限原物分配、變賣
    分配及原物分配兼金錢補償3種為限。又按共有物之分割方
    法，應斟酌當事人之聲明、共有物之性質、經濟效用及全體
    共有人之利益等因素決之，惟如分配原物有困難時，則應予
    變賣，以價金分配於各共有人，最高法院57年台上字第2117
    號、51年台上字第271號判例闡釋甚詳。再按土地法第31條
    第1項規定市縣地政機關於其管轄區域之土地，得斟酌地方
    經濟情形，依其性質及使用之種類，為最小面積單位之規定
    ，並禁止其再分割，乃旨在防止土地細分，影響經濟效用。
    市縣地政機關為此最小面積單位之規定，即為執行土地法此
    項意旨，共有土地之分割倘有違反此項規定，自應認屬無效
    ，縱當事人無異議亦然，最高法院65年台上字第563號判例
    意旨可資參照，故經法院分割後共有人所得之土地不合市縣
    地政機關所為最小面積單位之規定，應認其分割不符經濟效
    用。查，(一)系爭6筆土地地目均為建地，有系爭土地之登記
    謄本可憑；又系爭土地屬第3種商業區，依「台北市土地申
    請建築使用分區管制規則」第29條規定，該商業區內建築基
    地之其平均寬度不得小於5公尺、深度不得小於18公尺等情
    ，有台北市政府工務局94年5月6日北市工建字第0945234070
    0號函暨台北市土地申請建築使用分區管制規則在卷可憑（
    見本院卷第126、129頁），是系爭土地屬建地，其最小建築
    基地面積為90平方公尺（其計算式為5×18=90），然系爭第
    135地號土地面積42平方公尺、系爭第152地號土地面積75平
    方公尺、系爭第136地號號土地面積74平方公尺、系爭第148
    地號土地面積51平方公尺、系爭第149地號土地面積42平方
    公尺，該5筆土地未分割前均未達前開法定之最小建築面積
    ，至系爭第137地號土地面積雖有97平方公尺，然依共有人
    即原告之應有部分887/10000及被告乙○○之應有部分9113
    /10000，作原物分割，系爭第137地號土地，原告分得約8.6
    平方公尺（其計算式為97x887/ 10000=8.6）、被告乙○○
    分得約88.4平方公尺（其計算式為97x9113/10000=88.4 ）
    ，被告乙○○所分得之面積亦小於前開法定最小建築面積，
    系爭6筆土地於分割前之總面積或分割後由每一共有人取得
    之面積，均未能達系爭土地之最小建築面積90平方公尺，若
    予原物分割系爭建物，實不符系爭地目為建地土地之經濟效
    益。(三)又系爭6筆土地分別有被告乙○○、辰○○、未○○
    、巳○○○、辛○○、癸○所有之門牌號碼台北市○○路
    166號、同段168號、170號及台北市○○街1、3、5、7號之
    建物等情，單一建物最少坐落系爭土地2筆以上，且建物坐
    落位置並非全然在於建物所有權人共有之系爭土地上等情，
    業經本院會同地政事務所到場勘驗並測量屬實，有本院93年
    3 月10日勘驗測量筆錄及台北市古亭地政事務所土地複丈成
    果圖等可憑，故系爭土地縱使按原物分割，被告所有之建物
    亦因無法坐落於分割後取得（包括被告同意維持共有部分）
    之土地上，而免受拆除。綜上所述，為兼顧土地經濟效用及
    按原物分割亦無法達被告所有之建物坐落於其分得之土地及
    全體共有人之利益等，認以將系爭土地變賣，所得價金按兩
    造所有權應有部分之比例分配，較為公允，從而，判決分割
    方式如主文所示。
七、本件事證已臻明確，兩造其餘攻擊、防禦方法及所為之立證
    ，經核與判決之結果不生影響，無庸逐一論述，併予敘明。
八、訴訟費用之負擔：民事訴訟法第79條、第85條第2項。
中　　華　　民　　國　　94　　年　　6　　月　　30　　日
                           民事第六庭    法　官　李媛媛
以上正本係照原本作成
如對本判決上訴，須於判決送達後20日內向本院提出上訴狀
中　　華　　民　　國　　94　　年　　7　　月　　4　　日
                    　　         　　　　書記官　林秀妙
